臺灣臺北地方法院民事判決　　　　　　 92年度重訴字第407號
原　　　告　丁○○
訴訟代理人　林長泉律師
被　　　告　辛○○
　　　　　　　　　　　二六號
訴訟代理人　林詮勝律師
被　　　告　己○○○○
　　　　　　　　　　　二六號
被　　　告　丙○○
被　　　告　甲○○○
　　　　　　　　　　　五號三樓.
被　　　告　壬○○
前五人共同
訴訟代理人　溫欽彥律師
前　一　人
複　代理人　曾能煜律師
　　　　　　羅秉成律師
被　　　告　戊○原名庚○○）.
　　　　　　　　　　　十一號九.
被　　　告　癸○○
　　　　　　　　　　　之九
上列當事人間返還借款事件，本院於民國九十四年九月二十六日
言詞辯論終結，判決如下：
    主  文
被告應連帶給付原告新台幣柒佰萬元，及被告辛○○自民國九十
二年三月十三日起，被告己○○○○、丙○○、甲○○○、壬○○自民國九十二年七月二十五日起，被告癸○○自民國九十二年
九月二十日起，被告戊○自民國九十四年九月二十一日起，均至
清償日止，按百分之五計算之利息。
訴訟費用由被告連帶負擔。
本判決於原告以新台幣貳佰拾肆萬元為被告供擔保後，得假執
行。但被告於假執行實施前以新台幣柒佰萬元為原告預供擔保，
得免為假執行。
    事實及理由
一、程序事項：
(一)按訴狀送達後，原告不得將原訴變更或追加他訴。但請求之
    基礎事實同一、或該訴訟標的對於數人必須合一確定時，追
    加其原非當事人之人為當事者，不在此限。本件原告起訴時
    係以辛○○、癸○○為被告，訴之聲明係請求法院判決命：
    (1)被告應連帶給付原告新台幣（下同）700萬元，及自起訴
    狀繕本送達被告翌日起至清償之日止，按年息5%計算之利息
    。(2)願供擔保請准宣告假執行。原告嗣於民國（下同）92年
    8月1日追加己○○○○、丙○○、林劉婉容、壬○○為被告
    ，復於93年12月20日追加戊○為被告，再於94年9月16日追
    加備位聲明，請求法院判決命「(1)被告癸○○應給付原告
    700 萬元，及自起訴狀繕本送達被告翌日起至清償之日止，
    按年息5%計算之利息。(2)願供擔保請准宣告假執行」，核於
    前揭規定相符，應予准許，合先敘明。
(二)被告癸○○、戊○未於言詞辯論期日到場，核無民事訴訟法
    第386條所列各情形，因原告之聲請，由其一造辯論而為判
    決。
二、原告主張：被告癸○○與其先父即訴外人劉紹鎮（業於82年
    2月28日病逝）陸續向原告借款700萬元，嗣原告於81年3 月
    2日向癸○○、劉紹鎮催討欠款，惟渠等無力償還，請求原
    告延期清償，劉紹鎮除提供其所有坐落新竹縣竹東鎮○○○
    段46-1、46-2、527、527-1、527-2、51-5、504、505、506
    地號等9筆土地設定抵押權（下稱系爭抵押權）予原告外，
    並與被告癸○○共同簽發同面額之本票交付予原告，共同擔
    保系爭700萬元債務之清償，原告始同意由癸○○支付利息
    後，再行續借予癸○○及劉紹鎮。因劉紹鎮業已病逝，則劉
    紹鎮對原告所負借款返還之債務，即由其法定繼承人依法繼
    承，為此，爰依民法第478條、第1148條、第1153條之規定
    ，請求被告連帶清償系爭借款債務。又，縱認原告與劉紹鎮
    間無借貸關係，惟查，被告癸○○於借款後，一再簽發支票
    向原告支付利息，每月約10萬8千元，而支票分別存入華南
    銀久建成分行000000000000帳號及中國國際商
    銀大同分行00000000000帳號內兌現，並簽發總
    面額為600萬元之支票，用供和解清償，且同時再簽發一紙
    10萬8千元之支票，惟於發票日後，均因存款不足而退票。
    足見被告癸○○確有向原告為本件借款。而前述600萬元之
    支票，到期未獲兌現，依民法第320條規定，新債不履行，
    舊債務仍不消滅，從而，原告亦得依民法第478之規定，請
    求被告癸○○清償全部借款。並聲明：
(一)先位聲明：(1)被告應連帶給付原告700萬元，及自各起訴狀
    繕本送達翌日起至清償日止，按年息5%計付之利息。(2)願供
    擔保請准宣告假執行。
(二)備位聲明：(1)被告癸○○應給付原告700萬元，及自起訴狀
    繕本送達翌日起至清償日止，按年息5%計付之利息。(2)願供
    擔保請准宣告假執行。
二、被告則否認其被繼承人劉紹鎮與原告間有借貸關係存在，並
    辯稱：原告就系爭借款之時間、借據及支付利息之證明均未
    能提出，查劉紹鎮非不識字，惟系爭本票上劉紹鎮之簽名非
    為其所親簽，足見系爭本票開立時，劉紹鎮並未在場，其上
    印文亦非劉紹鎮所蓋，縱認系爭本票「劉紹鎮」之印文為其
    本人或委託第三人所蓋，然本票所載發票日為81年3月2日，
    劉紹鎮當時已80多歲，難能外出、亦無借錢之急需，並無向
    原告借款700萬元使用之可能。系爭本票縱有「劉紹鎮」印
    鑑章之印文，亦僅能認癸○○開立系爭本票僅作為本票擔保
    ，然原告既未於3年內向發票人劉紹鎮為請求，其本票債權
    已罹於時效消滅。至原告主張劉紹鎮為擔保系爭借款所為之
    抵押權設定，一改劉紹鎮原用之圓形印鑑證明章，而突變更
    為方形章，且當時「印鑑變更登記申請書」上劉紹鎮之簽名
    ，又與其本人之簽名不同，即知本件設定有遭人偽造之嫌。
    縱認系爭抵押權之設定並無不實，亦不足據為本件借款之證
    明。另原告所提出之存摺資料，亦不足證明原告曾於79年至
    81年間交付系爭700萬元借款予劉紹鎮及被告癸○○。原告
    於83年3月1日（即系爭本票所載清償日期）截止後，既未持
    系爭本票向法院聲請本票裁定，並實行系爭抵押權，且至本
    件起訴為止，均未為任何權利主張，嗣又另借貸600萬元予
    被告癸○○，足認被告癸○○縱曾向原告借款700萬元，亦
    於早已於83年間清償完畢。本件應係被告癸○○於清償系爭
    700萬元借款後，於88年間另向原告借款600萬元，同時開立
    發票日為91年10月3日之支票6紙清償，及自88年2月4日起至
    91年10月3日止，以每月3日為發票日，票面金額108,000 元
    之支票數10張，原告再於每月3日將108,000元之利息支付軋
    入銀行。嗣因癸○○於91年10月3日清償日屆至時未能清償
    該600百萬元借款，又不見蹤影，原告盛怒之下，為追回600
    萬元，方為不實主張，將前已清償完畢之700萬元借款重為
    主張，並主張劉紹鎮為共同借款人。況若被告癸○○倘每月
    定期繳納108,000元利息至91年10月間，雙方何以突至91年
    10月間以600萬元為和解清償，而癸○○於甫和解後，又拒
    絕清償600萬元？可證前開600萬元之支票與原告提出之存摺
    ，均與系爭七百萬元借款無關。又原告既自認系爭借款已與
    被告癸○○以600萬元和解，顯見原告已同意系爭借款之債
    權，全由被告癸○○承擔，且債權金額縮減為600萬元，自
    已於合意時生債務承擔效果，原告再向被告等提起本件請求
    ，顯無理由。
三、本件被告均係訴外人劉紹鎮之法定繼承人，且未曾依法辦理
    拋棄繼承，此為兩造所不爭執。惟原告主張被告癸○○與其
    先父即訴外人劉紹鎮（業於82年2月28日病逝）曾陸續共同
    向原告借款700萬元等情，則為被告否認，並以前開情詞置
    辯。是本件之爭點即在於：被告癸○○有無與其先父劉紹鎮
    共同向原告借款700萬元之事實？經查：
(一)原告主張被告癸○○與其先父劉紹鎮共同向原告借款700萬
    元乙節，業據其提出系爭抵押權設定契約書、被告癸○○與
    劉紹鎮共同簽發之本票、81年3月2日之劉紹鎮印鑑證明書、
    88年1月至91年10月之存款明細等件為證。觀之前開抵押權
    設定契約書上載明「擔保權利總金額新台幣柒佰萬元」、「
    權利存續期限貳年自民國81年3月2日起至83年3月1日止」、
    「訂立契約人身份：義務人即債務人劉紹鎮、債務人癸○○
    」（見本院卷1第6頁），核與被告癸○○及其先父劉紹鎮共
    同於81年3月2日簽發之同面額之本票（見本院卷1第7頁）一
    紙相吻合，並經證人即曾受雇於被告癸○○擔任催收職務之
    乙○○到場證稱：「我只知道他（即原告）與癸○○之間有
    金錢往來。癸○○有投資，他經營不好，有拿票與原告周轉
    去軋三點半，我是七十九年在癸○○間工作，大約是七十九
    年到八十三年間，他常去跟他軋票。原告就請癸○○以土地
    跟他作擔保。我與原告還算蠻熟。葉先生有告訴我癸○○向
    原告大約借款七百萬元。」、「（系爭抵押權契約書）是庚○○（即戊○）寫的，整篇拿來給我看，看寫的對不對。」
    、「（葉先生說癸○○向他借錢七百萬元，是何時說的？）
    是要辦土地設定的時候。」、「（抵押權設定契約書）是庚○○拿來的。」等語（見本卷1第240頁至第241頁）。堪認
    原告主張被告癸○○與其先父劉紹鎮曾共同向原告借款700
    萬元等語屬實，否則劉紹鎮之女即被告戊○（原名庚○○）
    豈有可能為原告及劉紹鎮、癸○○等書立抵押權設定契約書
    ，並持向地政機關辦理登記之理。
(二)被告雖否認系爭抵押權設定契約書及被告癸○○與劉紹鎮共
    同簽發本票之真正，並辯稱原告並未提出其確有交付700萬
    元借款及支付利息之證明，可見系爭借款並不存在云云。惟
    查劉紹鎮原登記印鑑章係圓章鑑，嗣於81年3月2日申請變更
    印鑑為方形章，此有新竹縣竹東鎮戶政事務所93年3月18日
    竹縣東戶字第0930751號函（見本院卷1第161頁）可稽，而
    此與前開抵押權設定契約書、本票及劉紹鎮平日書寫筆跡經
    本院送請法務部調查局鑑定之結果為：三、丁類簽名（即81
    年3月2日「印鑑變更登記申請書」上劉紹鎮之簽名）與丙類
    簽名（即劉紹鎮本人之簽名）之筆劃特徵相同。四、戊類簽
    名（即81年3月2日印鑑證明申請書其上「劉紹鎮」之簽名）
    與丙類簽名之筆劃特徵相同。五、甲類筆跡（即系爭本票）
    與丁一、戊一類筆跡之筆劃特徵相同。此有該局94年4月26
    日調科貳字第09400177350號通知書足憑（見本院卷2第25頁
    ）。足見訴外人劉紹鎮原係以圓形章為印鑑，嗣經本人親自
    申請變更印鑑為方形章，系爭印鑑證明書確係劉紹鎮親自請
    領，並據以申辦系爭抵押權設定登記，復與被告癸○○共同
    簽發面額700萬元之本票，作為系爭700萬元借款之憑證無訛
    。被告空言否認原告所提系爭抵押權設定契約書暨本票、印
    鑑證明書暨其上印文之真正，並無可取。又，證人乙○○既
    到場證稱：「（問：證人你知道之前借款的柒佰萬，癸○○
    有無清償給原告？）沒有。因為都在付利息，付了很久。」
    （見本卷1第242頁）等語，而被告癸○○亦按月簽發面額10
    萬8千元之支票向原告支付利息，並分別存入華南銀久建成
    分行000000000000帳號及中國國際商銀大同分
    行00000000000帳號內兌現，亦有原告提出前開
    帳戶自88年間起至91年間之存摺內頁資料（見同前卷第42
    頁至第50頁）可佐，是被告辯稱原告並未提出交付系爭700
    萬元借款及支付系爭借款利息之證明云云，亦無可取。被告
    又辯稱，系爭抵押權設定契約書，就其中利息記載為無，而
    原告主張劉紹鎮、癸○○有按月繳納11萬8千元利息，即與
    事實不符云云。惟查系爭抵押權設定契約書之性質為公契，
    係供辦理抵押權登記之用，重點在於債權金額及權利義務人
    等項之記載，而非重在利息之記載，是系爭借款究有無約定
    利息，仍以借款人及貸與人間之約定為據。原告如未交付系
    爭借款，被告癸○○豈有按月給付10萬8千元之理？而衡諸
    吾人一般生活經驗法則，若非給付利息，又焉得如此規律？
    是被告此部分所辯，仍無可取。
(三)又被告辯稱劉紹鎮並未收受借款，乃被告癸○○一人借貸，
    且業已清償云云。然查，劉紹鎮若非共同借款人，何以提供
    不動產權狀正本、印鑑、印鑑證明等，供原告辦理系爭抵押
    權之設定？復共同簽發同借款面額之系爭本票？何況，抵押
    權乃從屬性質，係從屬於債權而存在，設若劉紹鎮與被告癸○○未取得系爭借款，何以無人請求塗銷系爭抵押權登記？
    被告辛○○雖辯稱，伊不知抵押設定之事云云。惟查，由劉
    紹鎮提供設定系爭抵押權其中之四六之一地號土地，復經劉
    紹鎮於81年10月17日贈與被告辛○○，並為所有權移轉登記
    ，而系爭抵押權登記又詳細記載於土地他項權利部上（見同
    前卷第41頁），是被告辛○○辯稱不知本件抵押借款之事，
    亦無可取。被告另辯稱：「被告事後發覺系爭土地上設有抵
    押登記時，曾於八十三年九月二十二日委託林思銘律師以八
    十三年度律昇函字第八三○九二二○一號通知原告，請其針
    對借貸予父親及癸○○之抵押設定償還狀況、存續期限及債
    務人，義務人變更登記，予以釐清，但原告置之不理。」並
    據而主張抵押權及所擔保之債權不實云云。姑不論此函業經
    原告否認收受送達在卷，縱係屬實，惟觀之其函文內容記載
    ：「本人之父親劉紹鎮及包弟癸○○於民國八十三年三月六
    日以…土地，問（應為向之誤）台端抵押設定借款柒佰萬元
    整。」、該函文末復載：「針對台端（即原告）所借貸於父
    親及胞弟之抵押設定金額償還現況、存續期限及債務人、存
    續期限及債務人、義務人變更登記，予以釐清…希藉此機會
    ，望　台端配合處理變更事宜，以及協議抵押設定事宜。而
    免日後因繼承衍生之問題，影響　台端之權益。」（見同前
    卷第91頁），益證被告癸○○及其先父劉紹鎮確有向原告取
    得系爭借款並設定系爭抵押權為系爭借款債權之擔保等情屬
    實。
(四)被告又辯稱原告自認系爭借款已與被告癸○○以600萬元和
    解，顯見原告已同意系爭借款之債權，全由被告癸○○承擔
    ，且債權金額縮減為600萬元，自已於合意時生債務承擔效
    果云云，惟為原告否認。經查被告並未提出原告與被告癸○○就系爭借款成立和解之書面為證，而原告於92年5月29日
    之準備書狀之第三點主要係陳述被告癸○○於借款後有按月
    給付借款利息、且於91年10間簽發發票日均為91年10月3日
    ，面額各為100萬元之支票6紙，及相同發票日期，面額為10
    萬8千元之支票一紙，用供和解清償，惟於發票日後均因存
    款不足而退票，苟劉紹鎮與被告癸○○未取得系爭借款，被
    告癸○○何需簽發前開面額各為100萬元之支票6紙（見同前
    卷第40頁），是原告之用意顯在證明系爭借款債權確係存在
    ，然因前述600萬元之支票到期亦未獲兌現，而依民法第320
    條之規定，新債不履行，舊債務仍不消滅，是被告此部分所
    辯，仍無可取。
四、綜上所述，被告癸○○與其先父劉紹鎮既有共同向原告借款
    700萬元未為清償之事實，一如前述，且本件被告自承其均
    係訴外人劉紹鎮之法定繼承人，復未曾依法辦理拋棄繼承，
    則訴外人劉紹鎮於82年2月28日病逝後，劉紹鎮對原告所負
    借款返還之債務，自應由其法定繼承人即被告依法繼承，則
    原告主張依民法第478條、第1148條、第1153條之規定，請
    求被告連帶清償系爭借款債務及自各起訴狀繕本送達翌日即
    被告辛○○自92年3月13日起，被告己○○○○、丙○○、
    甲○○○、壬○○自92年7月25日起，被告癸○○自92年9月
    20日起，被告戊○自94年9月21日起，均至清償日止，按5%
    計算之利息，即屬有據，應予准許。本件原告先位之訴既有
    理由，自無庸就其備位聲明再予論斷，附此敘明。
五、假執行之宣告：
    兩造均陳明願供擔保，請求宣告假執行及免為假執行之宣告
    ，均核無不合，爰分別酌定相當之擔保金額，併宣告之。
六、至兩造其餘攻擊或防禦方法，及未經援用之證據，經本院斟
    酌後，認為均不足以影響本判決之結果，自無一一詳予論駁
    之必要，並此敘明。
七、結論：
    本件原告之訴為有理由，依民事訴訟法第385條第1項前段、
    第85條第2項、第390條第2項、第392條，判決如主文。
中　　華　　民　　國　　94　　年　　10　　月　　24　　日
                  民事第三庭    法　官　林振芳
以上正本係照原本作成
如對本判決上訴，須於判決送達後20日內向本院提出上訴狀
中　　華　　民　　國　　94　　年　　10　　月　　24　　日
                       　　　　 書記官　李淑芬
